【裁判字號】    97,上訴,2633
【裁判日期】    971202
【裁判案由】    偽造文書等
【裁判全文】
臺灣高等法院臺中分院刑事判決        97年度上訴字第2633號
上  訴  人
即  被  告  丑○○
上列上訴人因偽造文書等案件，不服臺灣彰化地方法院96年度訴
字第323號中華民國97年9月22日第一審判決（起訴案號：臺灣彰
化地方法院檢察署96年度偵字第271號），提起上訴 ，本院判決
如下：
    主  文
原判決關於附表三編號4及定應執行刑部分均撤銷。
丑○○被訴附表三編號4部分無罪。
其他上訴（即附表三編號1至3、5至7）駁回，並應執行有期徒刑
拾月，如易科罰金，以銀元佰元即新臺幣玖佰元折算壹日。
    犯罪事實
一、丑○○前因公共危險等案件，經臺灣彰化地方法院以九十年
    度交訴字第九一號判處應執行有期徒刑八月，上訴後，經本
    院九十年度交上訴字第一六八五號、最高法院九十一年度台
    上字第三二五號判決均駁回上訴確定，於民國九十一年五月
    十五日易科罰金執行完畢。詎仍不知悔改，又為下列犯行：
(一)於九十四年二月十日，自任會首，召集每會新臺幣（下同）
    二萬元之民間互助會，約定會期自九十四年二月十日起至九
    十六年七月十日止（下稱甲會，詳如附表一所示），採內標
    制（即標金由會款扣除之方式，每次以投標金額最高者得標
    ，由會首向未得標之活會會員按每會二萬元扣除標息後之金
    額收繳會款後交予得標會員），於每月十日二十時，在其彰
    化縣埔心鄉○○村鎮○街一八一號住處開標，會員連會首共
    計三十會，除丑○○擔任會首外，其餘實際參加之互助會員
    為庚○○、己○○、卯○○、癸○○、丙○○（以上均參加
    一會）、辛○○、乙○○（以上均參加半會，其餘半會由丑
    ○○補足）、丁○○、林愛美、甲○○（以上均參加二會，
    其中丁○○嗣將一會讓與董群昌，另林愛美為丁○○之妻，
    互助會實際由丁○○處理）。丑○○及其姊寅○○（經原審
    判處有期徒刑一年二月，緩刑三年，嗣於本院撤回上訴確定
    ）均明知會首所召集互助會之會數，足以影響會員參加互助
    會之意願，且如附表一所示甲會之「張美美」、「張美惠」
    、「許秀憶」、「許秀惠」、「黃祖慶」、「劉建忠」、「
    黃軒宇」、「張庭芝」、「許金龍」、「陳川連」、「周偉
    傑」、「楊玉如」、「許志明」、「黃勝利」、「林萬福」
    、「周鎮國」並未實際參加互助會，亦未授權他人以渠等名
    義參加，竟虛列上開「張美美」等十六人為互助會員而載入
    互助會簿，使其餘會員誤認上開「張美美」等人亦為該互助
    會之會員。丑○○另自九十四年九月二十日起自任會首，再
    召集每會二萬元之民間互助會，會期自九十四年九月二十日
    起至九十六年七月二十日止（下稱乙會，詳如附表二所示）
    ，亦採內標制，每月二十日二十時，在丑○○上開住處開標
    ，會員連會首共計二十一會，除由丑○○擔任會首外，其餘
    實際參加之互助會員為壬○○、己○○（以上均參加一會）
    、辛○○（參加半會，另半會由丑○○補足）、子○○（參
    加二會）；而丑○○亦明知如附表二所示乙會之「張美美」
    、「張美惠」、「陳川連」、「許金龍」、「黃勝利」、「
    許志明」、「許秀憶」、「許秀惠」、「黃祖慶」、「劉益
    卿」、「劉建忠」、「黃軒宇」、「張庭芝」等人並未實際
    參加該互助會，亦未授權他人以渠等名義參加，竟虛列上開
    「張美美」等人為互助會員而載入互助會簿，使其餘會員誤
    認上開「張美美」等人亦為該互助會會員。
(二)丑○○因卡債、生意資金週轉不靈，竟與寅○○共同意圖為
    自己不法之所有，基於詐欺取財及行使偽造準私文書之概括
    犯意聯絡，明知渠等係虛列「張美美」等人為互助會員，遑
    論取得其等之同意或授權，且亦未取得「辛○○」之同意或
    授權，猶先後自甲會九十四年三月十日即第二會起至九十五
    年六月十日即第十七會止之開標時（共十六次，詳如附表一
    所示），於乙會九十四年十月二十日即第二會起至九十五年
    六月二十日即第十會止之開標時（共九次，詳如附表二所示
    ），利用實際參加之會員彼此間多不認識，亦未全部親自前
    來標會之機會，在上址開標地點，連續冒用如附表一、二所
    示「張美美」等人名義，並偽簽「張美美」等人之署押及偽
    填如附表一、二所示之標息於紙上，而偽造依習慣足以表示
    按各該標息參與競標等文意之標單各一紙，提示予當次到場
    之活會會員競標而行使（標單上未載明「標單」字樣，均於
    開標後丟棄，故均未扣案），告知係各該名義人得標，且向
    未到場之會員收繳會款，使不知情之各該期活會會員誤信係
    合法競標之結果而陷於錯誤，致如數交付會款予丑○○、寅
    ○○，足以生損害於各該遭冒標之名義人及未標得會款之活
    會會員。
(三)、丑○○與寅○○復另行共同意圖為自己不法之所有，基於
    詐欺取財及行使偽造準私文書之犯意聯絡，明知渠等未取得
    甲會「己○○」、「卯○○」、「許金龍」及乙會「許志明
    」、「甲○○」之同意或授權，猶先後於甲會九十五年七月
    十日即第十八會、九十五年八月十日即第十九會、九十五年
    十月十日即第二十一會之開標時（共三次，詳如附表一編號
    五、十四、二十所示），於乙會九十五年八月二十日即第十
    二會起至九十五年九月二十日即第十三會止之開標時（共二
    次，詳如附表二編號九、十九所示），利用實際參加會員未
    全部到場標會之機會，在上址開標地點，冒用如附表一、二
    所示「己○○」等人名義，偽簽「己○○」等人之署押及偽
    填如附表一、二所示之標息於紙上，而偽造依習慣足以表示
    按各該標息參與競標等文意之標單各一紙，提示予當次到場
    之活會會員而競標行使（標單上亦未載明「標單」字樣，皆
    於開標後丟棄，故均未扣案），告知係各該名義人得標，且
    通知未到場之會員，而使不知情之各該活會會員誤信係合法
    競標之結果而陷於錯誤，致如數交付會款予丑○○、寅○○
    ，足以生損害於各該遭冒標名義人及未標取會款之活會會員
    。
(四)丑○○、寅○○以上開方式詐得之款項，甲會約二百多萬元
    ，乙會約七十多萬元（均不含利息）。迨至九十五年十月二
    十日後，因丑○○經濟狀況持續惡化，無力續繳互助會款而
    停標並宣布倒會，經壬○○等會員清查後，發現有活會會員
    未曾得標卻被列為死會，始知受騙。
二、案經壬○○、丁○○、癸○○、庚○○、丙○○、子○○、
    卯○○、甲○○、乙○○等人訴請臺灣彰化地方法院檢察署
    檢察官偵查起訴。
    理    由
壹、證據能力之說明：
    按被告以外之人於審判外之陳述，雖不符刑事訴訟法第159
    條之1至第159條之4之規定，然經當事人於審判程序同意作
    為證據，法院審酌該言詞陳述作成時之情況，認為適當者，
    亦得為證據；當事人、代理人或辯護人於法院調查證據時，
    知有刑事訴訟法第159條第1項不得為證據之情形，而未於言
    詞辯論終結前聲明異議者，視為有前項之同意，刑事訴訟法
    第159條之5定有明文。經查本案檢察官及被告均未爭執本判
    決所引用之下列各項證據之證據能力，復未於言詞辯論終結
    前聲明異議，本院審酌上開陳述作成時之情況，並無違法取
    證之瑕疵，認以之作為證據為適當，揆諸上開規定，應認下
    列各項證據均有證據能力，此先予敘明。
貳、有罪部分：
一、訊據上訴人即被告（下稱被告）丑○○對於其在上揭時、地
    自任甲、乙兩會會首而召集互助會，虛列人頭，冒用會員名
    義標會（均詳如附表一、二所示），偽造署押及填寫標單詐
    標取得互助會款，其中甲會約二百多萬元，乙會約七十多萬
    元之犯罪事實，於偵查、原審及本院均坦承不諱，且查：
  1.證人即告訴人壬○○、丁○○、癸○○、庚○○、子○○、
    丙○○、甲○○、乙○○於偵查中亦分別證述綦詳，核與證
    人卯○○、己○○、辛○○、施彩鳳、陳美娟、詹前信分別
    於偵查及原審結證內容相符，復有互助會名單影本五紙、上
    海商業儲蓄銀行匯出匯款申請書、郵政跨行匯款申請書等在
    卷可佐，足證被告丑○○之自白與事實相符。另共同被告寅
    ○○於本院對於其共犯本案坦承不諱（本院卷第41頁），核
    與證人子○○、乙○○、辛○○、癸○○、甲○○、卯○○
    、施彩鳳、己○○、陳美娟（壬○○之妻）、庚○○、丁○○、詹前信等人於偵審中所證相符，亦堪認定。
  2.被告丑○○及共同被告寅○○於原審均供認：當初是丑○○
    作直銷、卡費有問題，所以才起這個會用作資金週轉，會款
    有時由丑○○收，有時由寅○○去收，冒標所得會款均供被
    告丑○○使用等語，足見被告丑○○冒標詐欺取財期間，其
    財務、資金週轉上已出現問題，亟須藉由冒標互助會款，以
    應調度資金之需。被告丑○○、寅○○於實際主持開標，冒
    用如附表一、二所示「張美美」等人名義得標，並對外詐騙
    其餘活會會員係「張美美」等人標得，詐得會款後，再供被
    告丑○○之用，足見被告及寅○○二人對於甲會、乙會之成
    立、運作及詐得會款之使用皆有參與並分工，其二人就冒標
    詐財犯行，自有犯意聯絡及行為分擔。且因被告丑○○財務
    吃緊，被告丑○○與共同被告寅○○多次冒名以高於其他投
    標人投標金額之標息競標，詐取會款供被告丑○○週轉，足
    見被告丑○○、寅○○明知已無支付能力，猶高額冒標，並
    收繳會款，終未能繳付死會會款致倒會，其等自始即有不法
    所有之詐騙意圖甚明。本案事證明確，被告犯行洵堪認定。
二、新舊法比較部分：
    被告行為後，刑法業於九十四年一月七日修正，於同年二月
    二日公布，並於九十五年七月一日施行。修正後刑法第二條
    第一項規定，已將新舊法律適用之「從新從輕」原則，改採
    「從舊從輕」原則，而此規定僅係規範行為後法律變更所生
    新舊法律比較適用之準據法，並非實體刑罰法律，自不生行
    為後法律變更之比較適用問題，應逕行適用新法第二條第一
    項之規定，為「從舊從輕」之比較。
(一)刑法第五十六條「連續數行為而犯同一之罪名者，以一罪論
    。但得加重其刑至二分之一」之規定，業經總統於九十四年
    二月二日修正公布刪除，並自九十五年七月一日施行，此刪
    除雖非犯罪構成要件之變更，但顯已影響行為人刑罰之法律
    效果，自屬法律有變更，故就犯罪事實一 (二)部分，依修
    正後刑法第二條第一項規定，比較新、舊法結果，以被告行
    為時法律即修正前刑法第五十六條連續犯之規定較有利於被
    告。
(二)刑法第五十五條牽連犯之規定，亦經同時修正刪除，本案被
    告就犯罪事實一 (二)部分，如依修正前即行為時之規定，
    可依牽連犯從一重處斷，若依修正後之刑法，則應依數罪併
    罰之規定分論併罰。是經比較新舊法結果，修正後之規定並
    非較有利於被告，應適用被告行為時即修正前之規定較有利
    於被告。
(三)刑法第三百三十九條第一項法定刑為罰金部分：
  1.刑法第三十三條第五款亦於九十四年二月二日修正公布，並
    自九十五年七月一日起施行；修正後刑法第三十三條第五款
    規定「罰金：新臺幣一千元以上，以百元計算之。」與修正
    前刑法第三十三條第五款規定「罰金：一元以上。」不同。
    經比較新舊法結果，以舊法較有利於被告，故依刑法第二條
    第一項前段規定，本案關於刑法第三百三十九條第一項之法
    定刑罰金部分，自應適用行為時之法律即修正前刑法第三十
    三條第五款規定，決定其罰金部分之法定刑。
  2.法定刑為罰金之提高標準之新舊法適用：
    刑法罰金刑提高標準業於九十五年六月十四日以華總一義字
    第０九五０００三五一八一號令增訂公布刑法施行法第一條
    之一，明定：「中華民國九十四年一月七日刑法修正施行後
    （按指九十五年七月一日），刑法分則編所定罰金之貨幣單
    位為新臺幣。九十四年一月七日刑法修正時，刑法分則編未
    修正之條文定有罰金刑者，自九十四年一月七日刑法修正施
    行後，就其所定數額提高為三十倍。但七十二年六月二十六
    日到九十四年一月七日新增或修正之條文，就其所定數額提
    高為三倍。」與該條增訂公布前，就罰金刑部分所適用之罰
    金罰鍰提高標準條例第一條前段、現行法規所定貨幣單位折
    算新臺幣條例第二條規定不同。而刑法第三百三十九條第一
    項係刑法分則編未修正之條文而定有罰金刑者，比較新舊法
    適用之結果，其關於法定刑為罰金部分之提高標準，新法並
    無較有利於被告之情形，故依刑法第二條第一項前段規定，
    自以適用行為時之法律即罰金罰鍰提高標準條例第一條及現
    行法規所定貨幣單位折算新臺幣條例第二條。
(五)被告行為後，刑法第四十一條第一項前段亦經修正，依修正
    前刑法第四十一條第一項前段、罰金罰鍰提高標準條例第二
    條（現已刪除）之規定，有期徒刑、拘役易科罰金之折算標
    準，原以銀元一百元、二百元、三百元折算一日，經折算為
    新臺幣後，應以新臺幣三百元、六百元、九百元折算一日，
    而刑法第四十一條第一項前段修正後，則規定為以新臺幣一
    千元、二千元或三千元折算一日，此因屬科刑規範事項之變
    更，其折算標準為裁判時所應諭知，自有就新舊法規定比較
    之必要，經比較新舊法結果，就犯罪事實欄一 (二)所論之
    連續行使偽造私文書罪，應依修正前刑法第四十一條第一項
    前段、修正前罰金罰鍰提高標準條例第二條之規定較有利於
    被告。又依刑法施行法第三條之一第三項規定「於九十四年
    一月七日刑法修正施行前犯併合處罰數罪之一罪，且該數罪
    均符合第四十一條第一項得易科罰金之規定者，適用九十年
    一月四日修正之刑法第四十一條第二項規定。」即應執行之
    刑逾六月者，亦得易科罰金。
(六)關於定應執行刑部分，刑法第五十一條第五款已修正數罪併
    罰定其應執行者：「宣告多數有期徒刑者，於各刑中之最長
    期以上，各刑合併之刑期以下，定其刑期。但不得逾三十年
    。」與舊法規定之數罪併罰定其應執行者：「宣告多數有期
    徒刑者，於各刑中之最長期以上，各刑合併之刑期以下，定
    其刑期。但不得逾二十年。」之規定有所不同，此為影響行
    為人刑罰之法律效果，是被告行為後法律已有變更，經比較
    新舊法之結果，自以舊法規定之定應執行刑之上限為二十年
    對被告較為有利。
三、論罪科刑部分：
(一)按冒用他人名義書寫標單，以冒標他人之互助會，茍標單上
    除書寫被冒標者姓名及欲標取會款所出利息之金額外，並書
    有「標單」之意旨，而就文義內容之本身，使人一見即知係
    投標會款之標單，該標單固係刑法第二百十條所稱之私文書
    ；惟如僅在紙上書寫被冒標者之姓名及所出利息之金額，就
    文義本身並不足以獨立表示一定用意之證明，如非依民間互
    助會之習慣，尚無從認定其上之文字，係用以表示該名義人
    願出所書金額之利息以標取互助會會款之證明者，則非刑法
    第二百十條所規定之私文書，而屬同法第二百二十條以文書
    論之準私文書（最高法院九十一年度台上字第五六八三號判
    決參照）。次按冒用他人名義在標單上書寫姓名及所出利息
    之行為，依民間互助會之習慣，除表示標會之會員外，另表
    示該名義人願出所書之利息金額標取會款，並非單純作為投
    標會員之識別，故於標單上冒簽他人姓名，乃表示投標名義
    人簽名之意思，應認係偽造他人之署押（最高法院八十七年
    度台非字第一二號判決意旨參照）。再按民間互助會已標取
    會款者（即一般所稱之死會），於標取會款後不問何人得標
    ，至完會止，本有向會首按時交付會款（含標息）之義務，
    會首冒標會款時，除對於活會會員有冒標施詐（即佯稱某人
    得標），使活會會員陷於錯誤，誤認係被冒標之人得標而交
    付會款，成立詐欺取財罪外，對於已標取會款之會員，因按
    時繳付會款本為其標取會款後之義務，並無施詐或使其陷於
    錯誤可言，自無成立詐欺罪之餘地，是已標取會款之會員對
    於嗣後會首之冒標會款，不能認係詐欺之被害人（最高法院
    九十二年度臺上字第一一三八號判決意旨參照）。本案被告
    丑○○招募上述甲、乙兩會，並與共同被告寅○○以如附表
    一、二所示虛構之「張美美」等人名義及己○○等活會會員
    名義偽造標單並持以行使而詐標互助會，使不知情之活會會
    員陷於錯誤，遵期繳交會款，足以生損害於各被冒用名義人
    及各該互助會之活會會員。核被告丑○○所為，係犯刑法第
    二百十六條、第二百二十條第一項、第二百十條之行使偽造
    準私文書罪、第三百三十九條第一項詐欺取財罪。被告丑○○在標單上偽造被冒用名義人署押之行為，為偽造準私文書
    之部分行為；而其偽造後持以行使，偽造準私文書之低度行
    為應為行使之高度行為所吸收，均不另論罪。被告丑○○與
    寅○○間，有犯意聯絡及行為分擔，為共同正犯（刑法第二
    十八條有關共同正犯之規定，僅作文字修正，對於狹義共同
    正犯《指有犯意聯絡及行為分擔之數行為人》之認定，不生
    任何影響，並非刑法第二條第一項所指之法律有變更，即無
    該條項之適用，應依一般法律適用原則，適用裁判時法，最
    高法院九十五年十一月七日第二十一次刑事庭會議決議參照
    ）。
(二)被告丑○○於九十五年七月一日前〔即犯罪事實欄一（二）
    部分〕多次行使偽造準私文書及詐欺取財犯行，均時間緊接
    ，所犯構成要件相同之罪名，顯係基於概括犯意反覆為之，
    為連續犯，應依修正前刑法第五十六條之規定，各論以一罪
    ；其冒標後使數個活會會員陷於錯誤而交付會款之詐騙行為
    ，係以一行為侵害數法益，觸犯數詐欺取財罪，為同種想像
    競合犯，應依刑法第五十五條之規定，從一重處斷（刑法第
    五十五條雖就想像競合犯增列但書之規定，然此但書規定係
    科刑之限制，僅為法理之明文化，非屬法律之變更，無庸依
    刑法第二條第一項為新舊法有利之比較，且應依一般法律適
    用原則，適用裁判時法，最高法院九十五年第八次刑事庭會
    議決議第五點第二項、九十五年十一月七日第二十一次刑事
    庭會議決議足參）。被告丑○○所犯上開二罪間，有方法、
    目的之牽連關係，為牽連犯，應依修正前刑法第五十五條後
    段之規定，從一重之連續行使偽造準私文書罪處斷。
(三)被告丑○○於九十五年七月一日以後〔即犯罪事實欄一（三
    ）部分〕五次行使偽造私文書及詐欺取財犯行，犯意各別，
    行為獨立，應予分論併罰（其冒標後使數個活會會員陷於錯
    誤而交付會款之詐騙行為，各係以一行為侵害數法益，觸犯
    數詐欺取財罪，為同種想像競合犯），且無法與前開刑法修
    正前之犯行論以連續犯，應予分論併罰。
(四)被告丑○○有如犯罪事實欄所載前科並已執行完畢，有臺灣
    高等法院被告前案紀錄表附卷可稽，其於受有期徒刑執行完
    畢後，五年內再犯本件有期徒刑以上之罪，均為累犯，應依
    法分別遞加重及加重其刑。
(五)原審認被告此部分罪證明確，依刑法第二條第一項前段、第
    二十八條、第二百十六條、第二百十條、第二百二十條第一
    項、第三百三十九條第一項、第五十五條、第四十七條第一
    項、第四十一條第一項前段，修正前刑法第五十六條、第五
    十五條、第四十一條第一項前段、第二項，刑法施行法第一
    條之一第一項、第二項前段，罰金罰鍰提高標準條例第一條
    前段、修正前罰金罰鍰提高標準條例第二條，中華民國九十
    六年罪犯減刑條例第二條第一項第三款、第七條規定，並審
    酌被告擔任互助會會首，不知篤守信用，愛惜會員對其之信
    任，竟為圖一己之私，與寅○○擅以活會會員、人頭會員名
    義冒標，詐欺所得非低，已獲相當之不法利益，惟考其係因
    資金運用失當，致週轉失靈，起意為本案犯行，犯罪之動機
    、目的尚屬單純，且持續積極賠償被害人，有卷附上海商業
    儲蓄銀行匯出匯款申請書、郵政跨行匯款申請書足憑，及其
    犯後坦承犯行，態度尚佳，暨其生活狀況、智識程度等一切
    情狀，分別量處如附表三（除編號4外）所示之刑，且被告
    犯罪時間均在九十六年四月二十四日以前，合於中華民國九
    十六年罪犯減刑條例第二條第一項第三款之減刑條件，皆應
    予減其宣告刑二分之一，而被告所偽造之標單，於行使得標
    後均已丟棄滅失，業據被告等供述在卷，核與一般標會，會
    首就當期標單皆予丟棄之慣例相符，足認各該標單業已滅失
    ，爰不予宣告沒收；另偽造標單上所偽造之被冒標會員署押
    部分，亦因各該標單滅失而不存在，自無從依刑法第二百十
    九條為沒收之宣告，認事用法並無不當，量刑亦屬妥適。被
    告此部分上訴意旨略以：本案係因伊不諳世故、資金運用失
    當，致週轉失靈，起意違犯本案，犯罪之動機、目的單純、
    情狀顯可憫恕，又犯後雖資金耗蝕盡罄，但仍持續積極賠償
    被害人，有卷附上海商業儲蓄銀行匯出匯款申請書、郵政跨
    行匯款申請書足憑，顯見悛悔、償還之誠意，請酌輕量刑，
    並請改判緩刑，以勵自新等語，指摘原判決量刑不當，惟被
    告所提各該事由，均據原審於量刑時審酌，原審量刑亦無違
    法或偏重情形，至於被告於本院另聲請傳喚埔心鄉芎蕉村前
    村長黃世寶，欲證明其確有誠意處理和解事宜，惟原審量刑
    業已審酌被告確有持續積極賠償被害人之情節，且被告於本
    院亦自承，本件尚未全部和解，並參酌本案被告係屬累犯，
    及其除第一會係因會首而合法取得互助會款外，上開甲、乙
    兩會均自第二會起即分別以虛構之人頭及活會會員名義冒標
    ，且虛構之人頭會員均逾各該互助會半數以上，惡性非輕，
    詐得金額非微，即便其最後與部分被害人和解（於定應執行
    刑時考量），有和解書附卷可稽，惟亦未與全體被害人達成
    和解，故其請求此部分從輕量刑並諭知緩刑，並無足採，其
    此部分之上訴自無理由，應予駁回，並就駁回部分定其應執
    行之刑及諭知易科罰金之折算標準。
參、無罪部分：
一、公訴意旨另以：被告丑○○與寅○○復另行共同意圖為自己
    不法之所有，基於詐欺取財及行使偽造準私文書之犯意聯絡
    ，明知渠等未取得甲會會員「林愛美」之同意或授權，猶於
    九十五年九月十日即第二十會時，利用實際會員未全部到場
    親自標會之機會，在上址開標地點，冒用「林愛美」之名義
    ，偽簽「林愛美」之署押及偽填標息於紙上，而偽造依習慣
    足以表示按該標息參與競標之標單一紙，提示予當次到場之
    活會會員而競標行使，告知係「林愛美」得標，且通知未到
    場之活會會員，使不知情之各該活會會員誤信係合法競標之
    結果而陷於錯誤，致如數交付會款予丑○○、寅○○，足以
    生損害於「林愛美」及未標取會款之活會會員，因認被告此
    部分亦涉犯刑法第二百十六條、第二百二十條第一項、第二
    百十條、第三百三十九條第一項等罪嫌。
二、公訴人認被告涉有此部分犯行，無非係以被告於偵查中自白
    全部犯罪，及有卷附之互助會名單可稽為其論據。惟查，證
    人丁○○於本院具結證稱：伊是林愛美之夫，互助會都是伊
    在處理的，於九十五年九月有標到一會，是林愛美的名義，
    標金四千多元，有拿到會金等語，核與被告所辯相符，另卷
    附之互助會名單亦不足以證明被告確有冒標林愛美名義之互
    助會，此外復查無其他證據足以證明被告丑○○及共同正犯
    寅○○涉有此部分犯行，此部分自應為被告無罪之諭知。原
    審誤認被告亦有此部分犯行，並予論罪科刑，自有違誤。被
    告上訴意旨以否認有此部分犯行，指摘原判決不當，自有理
    由，應由本院將原判決此部分撤銷，而定應執行刑部分亦應
    併予撤銷，並就被告被訴此部分犯行部分為無罪之諭知。
據上論結，應依刑事訴訟法第第三百六十八條、第三百六十九條
第一項前段、第三百六十四條、第三百零一條第一項，刑法第二
條第一項、修正前刑法第四十一條第二項、第五十一條第五款，
判決如主文。
本案經檢察官戊○○到庭執行職務。
中    華    民    國    97    年    12    月    2     日
            刑事第十庭  審判長法  官  林  照  明
                              法  官  蔡  名  曜
                              法  官  郭  瑞  祥
以上正本證明與原本無異。
如不服本判決應於收受送達後十日內向本院提出上訴書狀，其未
敘述上訴之理由者，並得於提起上訴後十日內向本院補提理由書
（均須按他造當事人之人數附繕本）「切勿逕送上級法院」。
                              書記官  李  妍  嬅
中    華    民    國    97    年    12    月    2     日
【附表一】：時間（民國）；金額（新臺幣）；下同
（甲會：94年2月10日起至96年7月10日止）
  ┌──┬───────┬────┬───────────┬──┐
  │編號│會員（含會首計│得息利息│開標日期              │期別│
  │    │30人次）      │        │                      │    │
  ├──┼───────┼────┼───────────┼──┤
  │ 1  │丑○○        │        │94.2.10               │1   │
  │    │（會首）      │        │                      │    │
  ├──┼───────┼────┼───────────┼──┤
  │ 2  │庚○○        │        │                      │    │
  ├──┼───────┼────┼───────────┼──┤
  │ 3  │張美美（虛構）│2900    │94.12.10  冒標        │11  │
  ├──┼───────┼────┼───────────┼──┤
  │ 4  │張美惠（虛構）│不詳    │94.6.10   冒標        │5   │
  ├──┼───────┼────┼───────────┼──┤
  │ 5  │己○○        │5000    │95.10.10  冒標（新法）│21  │
  ├──┼───────┼────┼───────────┼──┤
  │ 6  │丁○○        │        │                      │    │
  ├──┼───────┼────┼───────────┼──┤
  │ 7  │丁○○        │        │                      │    │
  ├──┼───────┼────┼───────────┼──┤
  │ 8  │林愛美        │        │                      │    │
  ├──┼───────┼────┼───────────┼──┤
  │ 9  │林愛美        │4500    │                      │20  │
  ├──┼───────┼────┼───────────┼──┤
  │ 10 │許秀憶（虛構）│3700    │95.4.10   冒標        │15  │
  ├──┼───────┼────┼───────────┼──┤
  │ 11 │許秀惠（虛構）│2800    │94.5.10   冒標        │4   │
  ├──┼───────┼────┼───────────┼──┤
  │ 12 │辛○○（半會）│4200    │95.5.10   冒標        │16  │
  ├──┼───────┼────┼───────────┼──┤
  │ 13 │黃祖慶（虛構）│3000    │94.10.10  冒標        │9   │
  ├──┼───────┼────┼───────────┼──┤
  │ 14 │卯○○        │4000    │95.8.10   冒標（新法）│19  │
  ├──┼───────┼────┼───────────┼──┤
  │ 15 │劉建忠（虛構）│2100    │94.3.10   冒標        │2   │
  ├──┼───────┼────┼───────────┼──┤
  │ 16 │癸○○        │        │                      │    │
  ├──┼───────┼────┼───────────┼──┤
  │ 17 │黃軒宇（虛構）│2400    │94.4.10   冒標        │3   │
  ├──┼───────┼────┼───────────┼──┤
  │ 18 │張庭芝（虛構）│2900    │94.8.10   冒標        │7   │
  ├──┼───────┼────┼───────────┼──┤
  │ 19 │丙○○        │        │                      │    │
  ├──┼───────┼────┼───────────┼──┤
  │ 20 │許金龍（虛構）│不詳    │95.7.10   冒標（新法）│18  │
  ├──┼───────┼────┼───────────┼──┤
  │ 21 │乙○○（半會）│        │                      │    │
  ├──┼───────┼────┼───────────┼──┤
  │ 22 │陳川連（虛構）│3300    │95.2.10   冒標        │13  │
  ├──┼───────┼────┼───────────┼──┤
  │ 23 │甲○○        │        │                      │    │
  ├──┼───────┼────┼───────────┼──┤
  │ 24 │甲○○        │        │                      │    │
  ├──┼───────┼────┼───────────┼──┤
  │ 25 │周偉傑（虛構）│3600    │95.3.10   冒標        │14  │
  ├──┼───────┼────┼───────────┼──┤
  │ 26 │楊玉如（虛構）│3400    │94.9.10   冒標        │8   │
  ├──┼───────┼────┼───────────┼──┤
  │ 27 │許志明（虛構）│3200    │94.11.10  冒標        │10  │
  ├──┼───────┼────┼───────────┼──┤
  │ 28 │黃勝利（虛構）│3600    │95.1.10   冒標        │12  │
  ├──┼───────┼────┼───────────┼──┤
  │ 29 │林萬福（虛構）│不詳    │95.6.10   冒標        │17  │
  ├──┼───────┼────┼───────────┼──┤
  │ 30 │周鎮國（虛構）│3400    │94.7.10   冒標        │6   │
  └──┴───────┴────┴───────────┴──┘
【附表二】：
（乙會：94年9月20日起至96年5月20日止）：
  ┌──┬───────┬────┬───────────┬──┐
  │編號│會員（含會首計│得標利息│開標日期              │期別│
  │    │21人次）      │        │                      │    │
  ├──┼───────┼────┼───────────┼──┤
  │1   │丑○○        │        │                      │1   │
  │    │（會首）      │        │                      │    │
  ├──┼───────┼────┼───────────┼──┤
  │2   │壬○○        │        │                      │    │
  ├──┼───────┼────┼───────────┼──┤
  │3   │張美美（虛構）│1800    │94.12.20  冒標        │4   │
  ├──┼───────┼────┼───────────┼──┤
  │4   │張美惠（虛構）│2000    │95.4.20   冒標        │8   │
  ├──┼───────┼────┼───────────┼──┤
  │5   │己○○        │4200    │95.10.20              │14  │
  ├──┼───────┼────┼───────────┼──┤
  │6   │陳川連（虛構）│        │                      │    │
  ├──┼───────┼────┼───────────┼──┤
  │7   │許金龍（虛構）│2600    │95.5.20   冒標        │9   │
  ├──┼───────┼────┼───────────┼──┤
  │8   │黃勝利（虛構）│1800    │95.1.20   冒標        │5   │
  ├──┼───────┼────┼───────────┼──┤
  │9   │許志明（虛構）│3200    │95.8.20   冒標（新法）│12  │
  ├──┼───────┼────┼───────────┼──┤
  │10  │許秀憶（虛構）│1700    │94.11.20  冒標        │3   │
  ├──┼───────┼────┼───────────┼──┤
  │11  │許秀惠（虛構）│2500    │95.6.20   冒標        │10  │
  ├──┼───────┼────┼───────────┼──┤
  │12  │辛○○（半會）│2700    │95.7.20（此部分亦應係 │11  │
  │    │              │        │冒標，惟未據起訴）    │    │
  ├──┼───────┼────┼───────────┼──┤
  │13  │黃祖慶（虛構）│        │                      │    │
  ├──┼───────┼────┼───────────┼──┤
  │14  │劉益卿（虛構）│        │                      │    │
  ├──┼───────┼────┼───────────┼──┤
  │15  │劉建忠（虛構）│1700    │94.10.20  冒標        │2   │
  ├──┼───────┼────┼───────────┼──┤
  │16  │子○○        │        │                      │    │
  ├──┼───────┼────┼───────────┼──┤
  │17  │黃軒宇（虛構）│1700    │95.2.20   冒標        │6   │
  ├──┼───────┼────┼───────────┼──┤
  │18  │張庭芝（虛構）│1700    │95.3.20   冒標        │7   │
  ├──┼───────┼────┼───────────┼──┤
  │19  │甲○○        │3600    │95.9.20   冒標（新法）│13  │
  ├──┼───────┼────┼───────────┼──┤
  │20  │甲○○        │        │                      │    │
  ├──┼───────┼────┼───────────┼──┤
  │21  │子○○        │        │                      │    │
  └──┴───────┴────┴───────────┴──┘
【附表三】：
┌──┬─────────┬──────────────────────┐
│編號│犯罪事實內容      │ 主  文                                     │
├──┼─────────┼──────────────────────┤
│ 1  │犯罪事實欄一(二)所示│丑○○共同連續行使偽造私文書，足以生損害於他│
│    │之犯罪事實（即95年│人，累犯，處有期徒刑壹年，減為有期徒刑陸月，│
│    │7月1日前多次行使偽│如易科罰金，以銀元佰元即新臺幣玖佰元折算壹│
│    │造準私文書及詐欺取│日。                                        │
│    │財犯行）          │                                            │
├──┼─────────┼──────────────────────┤
│ 2  │犯罪事實欄一(三)所示│丑○○共同行使偽造私文書，足以生損害於他人，││
│    │冒用許金龍名義標會│累犯，處有期徒刑月，如易科罰金，以新臺幣壹│
│    │部分（即95.7.10行 │仟元折算壹日，減為有期徒刑壹月又拾伍日，如易│
│    │使偽造準私文書及詐│科罰金，以新臺幣壹仟元折算壹日；又共同意圖為│
│    │欺取財犯行）      │自己不法之所有，以詐術使人將本人之物交付，累│
│    │                  │犯，處有期徒刑月，如易科罰金，以新臺幣壹仟│
│    │                  │元折算壹日，減為有期徒刑壹月又拾伍日，如易科│
│    │                  │罰金，以新臺幣壹仟元折算壹日。              │
│    │                  │                                            │
├──┼─────────┼──────────────────────┤
│ 3  │犯罪事實欄一(三)所示│丑○○共同行使偽造私文書，足以生損害於他人，│
│    │冒用卯○○名義標會│累犯，處有期徒刑月，如易科罰金，以新臺幣  │
│    │之部分（即95.8.10 │壹仟元折算壹日，減為有期徒刑壹月又拾伍日，如│
│    │行使偽造準私文書及│易科罰金，以新臺幣壹仟元折算壹日；又共同意圖│
│    │詐欺取財犯行）    │為自己不法之所有，以詐術使人將本人之物交付，│
│    │                  │累犯，處有期徒刑月，如易科罰金，以新臺幣壹│
│    │                  │仟元折算壹日，減為有期徒刑壹月又拾伍日，如易│
│    │                  │科罰金，以新臺幣壹仟元折算壹日。            │
├──┼─────────┼──────────────────────┤
│ 4  │被訴95.9.10行使偽 │丑○○無罪。                                │
│    │造準私文書及詐欺取│                                            │
│    │財犯行（即原判決犯│                                            │
│    │罪事實欄一(三)所示冒│                                            │
│    │用林愛美名義標會部│                                            │
│    │分）              │                                            │
├──┼─────────┼──────────────────────┤
│ 5  │犯罪事實欄一(三)所示│丑○○共同行使偽造私文書，足以生損害於他人，│
│    │冒用己○○名義標會│累犯，處有期徒刑月，如易科罰金，以新臺幣  │
│    │之部分（即95.10.10│壹仟元折算壹日，減為有期徒刑壹月又拾伍日，如│
│    │行使偽造準私文書及│易科罰金，以新臺幣壹仟元折算壹日；又共同意圖│
│    │詐欺取財犯行）    │為自己不法之所有，以詐術使人將本人之物交付，│
│    │                  │累犯，處有期徒刑月，如易科罰金，以新臺幣壹│
│    │                  │仟元折算壹日，減為有期徒刑壹月又拾伍日，如易│
│    │                  │科罰金，以新臺幣壹仟元折算壹日。            │
├──┼─────────┼──────────────────────┤
│ 6  │犯罪事實欄一(三)所示│丑○○共同行使偽造私文書，足以生損害於他人，│
│    │冒用許志明名義標會│累犯，處有期徒刑月，如易科罰金，以新臺幣  │
│    │之部分（即95.8.20 │壹仟元折算壹日，減為有期徒刑壹月又拾伍日，如│
│    │行使偽造準私文書及│易科罰金，以新臺幣壹仟元折算壹日；又共同意圖│
│    │詐欺取財犯行）    │為自己不法之所有，以詐術使人將本人之物交付，│
│    │                  │累犯，處有期徒刑月，如易科罰金，以新臺幣壹│
│    │                  │仟元折算壹日，減為有期徒刑壹月又拾伍日，如易│
│    │                  │科罰金，以新臺幣壹仟元折算壹日。            │
├──┼─────────┼──────────────────────┤
│ 7  │犯罪事實欄一(三)所示│丑○○共同行使偽造私文書，足以生損害於他人，│
│    │冒用甲○○名義標會│累犯，處有期徒刑月，如易科罰金，以新臺幣  │
│    │之部分（即95.9.20 │壹仟元折算壹日，減為有期徒刑壹月又拾伍日，如│
│    │行使偽造準私文書及│易科罰金，以新臺幣壹仟元折算壹日；又共同意圖│
│    │詐欺取財犯行）    │為自己不法之所有，以詐術使人將本人之物交付，│
│    │                  │累犯，處有期徒刑月，如易科罰金，以新臺幣壹│
│    │                  │仟元折算壹日，減為有期徒刑壹月又拾伍日，如易│
│    │                  │科罰金，以新臺幣壹仟元折算壹日。            │
└──┴─────────┴──────────────────────┘
附錄本案論罪科刑法條全文：
刑法第216條
行使第210條至第215條之文書者，依偽造、變造文書或登載不實
事項或使登載不實事項之規定處斷。
刑法第210條
偽造、變造私文書，足以生損害於公眾或他人者，處5年以下有
期徒刑。
刑法第220條第1項
在紙上或物品上之文字、符號、圖畫、照像，依習慣或特約，足
以為表示其用意之證明者，關於本章及本章以外各罪，以文書論
。
刑法第339條第1項
意圖為自己或第三人不法之所有，以詐術使人將本人或第三人之
物交付者，處5年以下有期徒刑、拘役或科或併科1千元以下罰金
。


司法院資訊處製作；財團法人民間司法改革基金會備份。
